台灣屏東地方法院民事判決　95年度訴字第208號
　　原　　　告　丙○○
　　被　　　告　丁○
　　　　　　　　乙○○
上列當事人間請求清償債務事件，本院於民國96年2 月5 日言詞
辯論終結，判決如下：
    主      文
原告之訴駁回。
訴訟費用由原告負擔。
    事實及理由
一、原告起訴主張：被告2 人為夫妻，於民國94年7 月中旬，以
    積欠卡債無法清償為由，協議將被告丁○所有坐落屏東縣內
    埔鄉○○段233 、235 之2 、237 、243 、244 、240 地號
    土地，及被告乙○○所有未保存登記之建物1 棟，包含使用
    退輔會土地範圍在內（除同段240 地號土地外，其餘下稱系
    爭不動產），以新台幣（下同）170 萬元之價格出售予原告
    ，雙方乃至代書甲○○處簽訂買賣契約，約定第1 次付款為
    原告於94年7 月已給付被告100 萬元，並由原告先行清償所
    有銀行之欠款（信用卡及現金卡等款項），多退少補，以銀
    行金額為準。原告遂分別於94年7 月22、25、27日交付18、
    52、16萬元，共86萬元予代書甲○○，請其陪同被告丁○清
    償銀行欠款809,906 元，餘50,094元退還原告。然系爭不動
    產遲遲未辦理移轉登記，經查詢始知系爭不動產已於94年7
    月28日由本院民事執行處拍賣賣出，根本無法辦理所有權移
    轉登記，且拍賣所得款項1,189,999 元經分配予債權人台北
    富邦商業銀行股份有限公司（下稱富邦銀行）後，餘1,030,
    234 元則由被告領回。茲系爭不動產係因可歸責於債務人即
    被告之事由，致給付不能，依買賣契約書第9 條約定，被告
    除應返還原告所給付之809,906 元外，尚應賠償原告1 倍之
    違約金，爰提起本件訴訟，並聲明：被告應連帶給付原告1,
    619,812 元，及自起訴狀繕本送達翌日起至清償日止，按週
    年利率百分之5 計算之利息等語。
二、被告則均以：當時被告曾告知原告及代書甲○○，系爭不動
    產已遭法院查封，因原告委請代書幫忙被告清償債務，被告
    乃將卡片及帳單全部交由代書。因代書未清償被告丁○之全
    部債務，致系爭不動產遭法院拍賣賣出，是被告無法辦理所
    有權移轉登記係可歸責於代書之事由，且被告亦蒙受損失等
    語資為抗辯，並聲明：原告之訴駁回。
三、原告主張兩造於94年7 月中旬簽訂「不動產買賣契約書」，
    約定將被告所有之系爭不動產及同段240 地號土地，以170
    萬元之價格出售予原告，並約定由原告先行清償被告丁○所
    有銀行之欠款（信用卡及現金卡等款項），多退少補，以銀
    行金額為準。原告於94年7 月間共交付86萬元予代書即證人
    甲○○，由其陪同被告丁○清償銀行欠款809,906 元，餘50
    ,094 元 已於94年7 月28日退還原告。然系爭不動產已於94
    年7 月28日由本院民事執行處拍賣賣出，且拍賣所得款項1,
    189,999 元經分配予債權人富邦銀行（為信用貸款債權）後
    ，餘1,030,234 元已由被告領回等事實，業據原告提出買賣
    契約書影本1 份及土地登記謄本影本6 份為證，且為被告所
    不爭執，並經本院依職權調閱本院94年度執字第3836號執行
    卷宗查核屬實，復據證人甲○○於本院95年9 月14日審理時
    證述無訛，堪信為真正。
四、至原告主張系爭不動產係因可歸責於債務人即被告之事由，
    致給付不能等語，則為被告所否認，並以前詞置辯。是本件
    兩造之爭執點厥為：系爭不動產未能辦理所有權移轉登記，
    係可歸責於原告或被告之事由所致？原告有無違反前開契約
    之條款？經查：
（一）被告丁○抗辯買賣之初其有告知原告，系爭不動產有被查
      封，要原告去繳卡債，故原告及證人甲○○於系爭不動產
      被拍賣賣出前，已知悉系爭不動產遭查封等語，業據證人
      甲○○於本院上開審理中結證：買賣契約簽訂時，被告有
      告訴原告系爭不動產已被查封，因為被告拜託原告要買系
      爭不動產，故原告必須先幫被告還債... 我們知道系爭不
      動產那天會拍賣，可是前一天被告乙○○有打電話問富邦
      銀行，說可否不要拍賣，小姐說好，事後才發現問的是信
      用卡催收部門的小姐，但拍賣的是高雄的信用貸款部門等
      語（見本卷第48、49頁）屬實，堪信為真實；原告空言主
      張其於94年7 月28日後，始知系爭不動產遭查封拍賣一節
      ，應不足採。是證人甲○○於94年7 月中旬買賣契約簽訂
      時，應已知悉系爭不動產遭本院查封拍賣之事。
（二）兩造於買賣契約中，另約定原告應先行清償被告所有銀行
      之欠款，核係被告於買賣契約中，另行委任原告處理清償
      銀行債務之事務，雖未明示有報酬，然衡情其報酬應已包
      含在系爭不動產之利益當中（蓋如原告儘速替被告清償銀
      行債務，原告將可愈快取得系爭不動產之所有權，並避免
      系爭不動產遭銀行拍賣取償），且與兩造間買賣之雙務契
      約混和，故依民法第535 條規定，原告應以善良管理人之
      注意處理上開事務。又依原告於本院審理時所稱：我請代
      書即證人甲○○陪被告丁○還債，沒有另外要給她酬勞，
      這是她熱心幫忙的等語（見本卷第51頁），核與證人甲○
      ○於上開審理中所述：原告拜託我陪被告還銀行債等語（
      見本卷第49頁）相符，堪認證人甲○○係原告之履行輔助
      人。按債務人之代理人或使用人，關於債之履行有故意或
      過失時，債務人應與自己之故意或過失負同一責任。但當
      事人另有訂定者，不在此限。民法第224 條定有明文。而
      證人甲○○於94年7 月中旬既已知悉系爭不動產業經本院
      查封拍賣，當時距系爭不動產為人得標買受即94年7 月28
      日時，尚有數日，詎其未建議執行債務人即被告丁○速至
      本院閱卷或查詢執行債權人為何人，並進而向執行債權人
      即富邦銀行查詢當時正遭查封拍賣取償之債務究為何筆？
      以便儘速清償，再由富邦銀行撤回執行；乃因其「忙不過
      來」（此為證人甲○○於本院審理時所證述，見本卷第50
      頁），而僅依被告丁○所提供之14張銀行信用卡與現金卡
      債務為清償，遺漏對本件買賣能否完成所有權移轉登記，
      因系爭不動產遭查封拍賣，而更顯迫切需處理之富邦銀行
      信用貸款債務，足見證人甲○○疏於善良管理人之注意義
      務。故依前揭規定，原告應就其履行輔助人即證人甲○○
      之過失行為負同一責任，即原告未盡其受任之善良管理人
      注意義務。
（三）依本件買賣契約第9 條約定：「雙方除不可抗力之事由外
      ，賣方若屆時未能依約履行，除退還向買方所收之價款外
      ，應再支付所收到之價款相等金額一倍之違約金予買方，
      買方若有違反本契約內之條款時，賣方可沒收買方已給付
      之全部價款，並不經催告本契約即可解除，所有費用由違
      約之一方支付，雙方絕無異議。」原告未盡其受任之善良
      管理人注意義務，未依約先行清償被告所有銀行之欠款，
      自屬所謂「違反本契約內之條款」，且非出自不可抗力，
      而致系爭不動產遭以低於本件買賣價金170 萬元之金額即
      1,189,999 元之價格拍賣賣出，造成被告給付不能之結果
      ，故依上開約定，賣方即被告得沒收買方即原告已給付之
      全部價款。是被告不僅無須退還向原告所收之價款，亦無
      庸再支付所收到價款相等金額一倍之違約金予原告。
五、綜上所述，原告依據買賣契約書第9 條之約定，請求被告應
    連帶給付其1,619,812 元，及自起訴狀繕本送達翌日起至清
    償日止，按週年利率百分之5 計算之利息，為無理由，應予
    駁回。
六、本件為判決之基礎已臻明確，兩造其餘攻擊、防禦方法及提
    出未經援用之舉證，經本院審酌核與判決結果無影響，均不
    一一論駁，末此指明。
七、據上論結，本件原告之訴為無理由，依民事訴訟法第78條，
    判決如主文。
中　　華　　民　　國　　96　　年　　2　　月　　12　　 日
                    民事第一庭  法　官　張以岳
以上正本係照原本作成。
如不服本判決，應於送達後20日內，向本院提出上訴狀並表明上
訴理由，如於本判決宣示後送達前提起上訴者，應於判決送達後
10日內補提上訴理由書（須附繕本）。
                                書記官　林志憲
中　　華　　民　　國　　96　　年　　2　　月　　12　　 日
